臺灣高等法院臺中分院民事判決　　　　　99年度建上字第90號
上　訴　人
即被上訴人　富鈺鋼鐵工程有限公司
法定代理人　簡淑卿
訴訟代理人　黃進祥律師
　　　　　　江順雄律師
　　　　　　黃建雄律師
送達代收人　翁千惠
被上訴人即
上　訴　人　日興營造有限公司
法定代理人　戴興新
訴訟代理人　高進棖律師
上列當事人間請求給付工程款事件，兩造對於中華民國99年9月
10臺灣臺中地方法院98年度建字第76號第一審判決各自提起上訴
，本院於民國100年5月24日辯論終結，判決如下：
    主  文
原判決關於駁回富鈺鋼鐵工程有限公司後開第二項之訴部分及該
部分假執行之聲請暨命負擔訴訟費用之裁判均廢棄。
日興營造有限公司應再給付富鈺鋼鐵工程有限公司新台幣壹拾肆
萬貳仟參佰陸拾伍元及自民國九十八年六月十一日起至清償日止
，按週年利率百分之五計算之利息。
富鈺鋼鐵工程有限公司其餘上訴駁回。
日興營造有限公司之上訴駁回。
第一審訴訟費用由日興營造有限公司負擔百分之九十二，餘由富
鈺鋼鐵工程有限公司負擔；第二審訴訟費用關於富鈺鋼鐵工程有
限公司上訴部分，由富鈺鋼鐵工程有限公司負擔百分之四十八，
餘由日興營造有限公司負擔；第二審訴訟費用關於日興營造有限
公司上訴部分，由日興營造有限公司負擔。
    事實及理由
甲、程序方面：
    被上訴人即上訴人日興營造有限公司經合法通知，未於言詞
    辯論期日到場，核無民事訴訟法第386條所列各款情形，茲
    依上訴人即被上訴人富鈺鋼鐵工程有限公司之聲請，由其一
    造辯論而為判決。
乙、實體方面：
壹、兩造之聲明
一、上訴人即被上訴人富鈺鋼鐵工程有限公司（下稱富鈺公司）
    上訴部分：
（一）富鈺公司之上訴聲明：
  １、原判決不利於富鈺公司部分廢棄。
  ２、上開廢棄部分，日興營造有限公司（下稱日興公司）應再
      給付富鈺公司新臺幣（下同）291,923元，及自民國（下
      同）98年6月11日起至清償日止，按年息百分之5計算之利
      息。
  ３、第一審廢棄部分及第二審訴訟費用均由日興公司負擔。
（二）日興公司之答辯聲明：
  １、富鈺公司之上訴駁回。
  ２、上訴訴訟費用由富鈺公司負擔。
  ３、願供擔保請求免為假執行。
二、被上訴人即上訴人日興營造有限公司（下稱日興公司）上訴
    部分：
（一）日興公司之上訴聲明：
  １、原判決不利於日興公司部分廢棄。
  ２、前項廢棄部分，富鈺公司在第一審之訴駁回。
  ３、第一、二審之訴訟費用均由富鈺公司負擔。
（二）富鈺公司之答辯聲明：
  １、上訴駁回。
  ２、上訴訴訟費用由日興公司負擔。
貳、兩造之陳述
一、富鈺公司於原審起訴主張略以：
（一）富鈺公司向日興公司承攬「西濱快速道路（台61線）梧棲
      路段上下匝道新建工程」，兩造並於97年7月19日簽訂工
      程契約書（下稱系爭契約），約定富鈺公司施作鋼板樁打
      拔及水平支撐工程（下稱系爭工程）。系爭工程現已完工
      交付日興公司，施工日期及施工數量，有日興公司人員簽
      名確認之簽收單據可稽，應付工程款金額為6,246,774元
      〈含鋼板樁（9M、13M、6M）及H型鋼（水平支撐）打設
      及拔除4,386,786元、鋼板樁（9M、13M、6M）逾期租金
      904,860元、接樁（PR2A3及PR2D5）橋墩：打設及拔除
      金額555,000元及逾期租金66,096元、D匝鋼筋焊接7,20
      0元、A匝二次施工震動機連人員之租金30,000元、租
      鋼板樁9M送審之租金14,112元、鐵板租金136,720元、
      運費：鋼板樁震動機之運費8趟48,000元、A匝二次施工
      震動機之運費1趟6,000元、租鋼板樁送審之運費1趟3,000
      元及租鐵板之運費3趟12,000元、鐵板遺失賠償80,000
      元〉，除與外加計百分之5營業稅後，合計應付金額
      為6,557,901元。而日興公司於起訴前已給付2, 961,925
      元，訴訟中再給付1,528,141元，合計已給付4,490,066元
      ，扣除120元匯款手續費由富鈺公司吸收，日興公司尚欠
      之工程款金額為2,067,715元；爰依上開兩造間簽訂之系
      爭契約約定，請求日興公司給付。
（二）對日興公司之抗辯陳述略謂：
  １、日興公司係與富鈺公司簽訂系爭契約，請富鈺公司施作鋼
      板椿打拔及租用鋼板椿，兩造間關於彼此合約之爭議，即
      應以兩造所簽訂之系爭契約為斷，與日興公司承包訴外人
      交通部公路總局西部濱海公路中區工程處第三工務段（下
      稱公路總局）工程是否業經完工驗收、結算之數量及金額
      多少無關，而應以系爭工程實際施作之數量及單價計算工
      程款。況且富鈺公司施作鋼板椿打拔及日興公司承租鋼板
      樁之數量，均經日興公司現場工作人員簽收確認，「簽收
      單」上有「施作項目」、「施作日期」、「完成數量」、
      「施作人員」等記載，自足以證明實際施作之數量，富鈺
      公司並據日興公司簽收之數量及兩造間系爭契約所載金額
      之計算方式，製作請款單並開立發票向日興公司請款。因
      此，除非日興公司否認簽收單及富鈺公司請款單之計價，
      否則日興公司以公路總局尚未完工驗收及驗收之數量與富
      鈺公司提出之資料不符為由拒不付款，並無理由。
  ２、依系爭契約第1、4、7條之約定，可知系爭契約所載之數
      量僅係「預估量」，富鈺公司應依日興公司現場人員所放
      樣指示施工之地點施作，實際施作之數量均經日興公司現
      場人員之簽名確認，富鈺公司並未擅自增減施作之數量，
      則依系爭契約約定，日興公司自應依該實作之數量計價給
      付富鈺公司工程款。又日興公司之代表人並未在工地現場
      ，現場之作業實際上係委由日興公司現場人員負責，故日
      興公司現場人員為其代理人，而簽收單係日興公司現場人
      員確認材料進入工地或工程完成的簽名，亦經證人張志鈴
      證述明確，日興公司自應依兩造間合約約定之計價方式，
      給付富鈺公司所施作之鋼板樁及H型鋼（水平支撐）打設
      及拔除項目之工程款4,606,125元（加計百分之5營業稅後
      額）。若日興公司否認其現場人員為其代理人，然日興公
      司既委由其現場人員指示富鈺公司施工，則依民法第169
      條本文規定，日興公司亦應負表見代理之責。若日興公司
      否認其現場人員有權簽名確認富鈺公司施作之數量，則日
      興公司自應證明有限制其現場人員確認富鈺公司施作數量
      之權限並通知富鈺公司知悉，否則依民法第107條本文「
      代理權之限制，不得以之對抗善意第三人」之規定，自不
      得對抗善意之富鈺公司。至於公路總局與日興公司間如何
      計算，公路總局為何核給日興公司之數量與富鈺公司實際
      施作之數量不符，均與本件富鈺公司之請求無關。
  ３、日興公司向公路總局承攬之「橋墩」工程，其施工順序如
      下：放樣、打設「鋼板樁」（作用是擋土）、往下開挖到
      第一階（約1.5公尺深）、架設「水平支撐」（作用是擋
      側面土壓力）、繼續往下開挖到設計的深度、做橋墩之基
      礎工程（含打除基樁、打PC、綁鋼筋、組模、灌漿、拆模
      ）、回填土至橋墩基礎的位置、拆除「水平支撐」、施作
      「墩柱」工程（含綁鋼筋、組模、灌漿、拆模）、回填土
      到原路面的位置、拔除「鋼板樁」。可知「水平支撐」拆
      除與「鋼板樁」之拔除係兩個完全沒有關聯的工項，施作
      的時間點也不同，故日興公司主張「水平支撐」拆除及「
      鋼板樁」之拔除可為連續作業云云，與事實不符。日興公
      司主張依據工程慣例，兩者可為連續作業，應舉證此工程
      慣例存在。而「水平支撐」之拆除，富鈺公司並未委由下
      包施作；關於「鋼板樁」之拔除，富鈺公司僅有一小部分
      因工程緊急，委由下包施作，其餘大部分均由富鈺公司自
      行施作。至於日興公司所質疑之PR2A2橋墩之水平支撐於
      97年11月27日拆除，而鋼板樁則於97年11月28日及98年2
      月18日拔除（97年11月26日係拔除PR2A1橋墩之鋼板樁）
      ，其原因是因為橋墩為長方形有4個面向，2個長向，2個
      短向，該橋墩兩邊之短向部分在橋墩工區之範圍內，且腹
      地也夠，可作斜坡式，故鋼板椿可先行拔除，至於另外兩
      邊長向部分，因面臨快速道路，日興公司未進行回填，若
      將該臨路之鋼板樁拔除，恐有造成道路坍塌之危險，故公
      路總局不同意日興公司拔除，並非富鈺公司拖延，此所以
      98年2月18日另有鋼板樁拔除之原因。日興公司另以PR2A1
      、PR2A2、PR2A4等3個橋墩鋼板椿拔除日期均為98年2月18
      日，推論富鈺公司拔除鋼板樁之時間係基於自身作業之考
      量云云，惟不同的橋墩，拔除鋼板樁的日期當然可能相同
      。又鋼板樁拔除作業係由日興公司指示富鈺公司而施作，
      兩造既有約定逾期租金，則日興公司基於本身之利益，若
      鋼板樁已可拔除，自不可能不指示富鈺公司拔除，而放任
      富鈺公司將鋼板樁留置現場。且鋼板樁何時可以拔除，日
      興公司必然依照公路總局之指示為之。是日興公司抗辯富
      鈺公司是基於自身作業考量而遲不拔除云云，與常情不符
      。
  ４、依公路總局98年12月30日濱中三字第0981000405號函檢附
      之「鋼板樁數量統計表」備註欄記載「PR2A3墩柱基礎鋼
      板樁因前期基椿施作未到預定高程，開挖面須再往下，故
      原打設9M 鋼板樁計有23.6M需拔除改打設13M鋼板樁，餘
      14.8M以接樁方式再打設（接樁於97年12月8日打設；97年
      12月10完成）；接樁後之鋼板樁僅以13M鋼板樁計價。」
      可知，重複施作係因公路總局變更設計所致，非可歸責於
      富鈺公司。而富鈺公司於變更設計前已施作，且於97年12
      月4日提出報價單向日興公司報價，經日興公司蓋章確認
      ，依約可向日興公司請款，日興公司否認公路總局PR2A3
      、PR2D5橋墩有變更設計，即與事實不符。富鈺公司確實
      有打設及拔除9M鋼板樁，依上開統計表顯示，公路總局有
      核給日興公司9M鋼板樁23.6M，則日興公司自應給付富鈺
      公司打設及拔除9M鋼板樁之工程款。再依上開統計表記載
      ，公路總局核給日興公司PR2A3及PR2D5兩個橋墩13M鋼板
      樁合計76.8M，備註欄記載「接樁後之鋼板樁僅以13M鋼板
      樁計價」等語，表示「接樁」部分公路總局並未核給日興
      公司，而是以「13M鋼板樁」計價給日興公司，而且比富
      鈺公司實際施作之數量48.8M多核給28M，而因「接樁」亦
      係以13M鋼板樁施作，因此多出之28M金額，即係用以計算
      給付「接樁」之金額；日興公司不應因公路總局將「接樁
      」之部分剔除未給，即拒不給付富鈺公司。又原證10所示
      報價單係就PR2A3及PR2D5兩個橋墩之「接樁」部分報價，
      報價日期97年12月4日，而依上開「鋼板樁數量統計表」
      備註欄記載「接樁於97年12月8日打設；97年12月10日完
      成」，兩者並無不符。上開統計表所記載PR2A3橋墩之打
      設日期「97年10月13日」，係原打設9M鋼板樁之日期，並
      非後來施作「接樁」之日期。至於上開報價單所載數量打
      設及拔除各32支，僅係預估量，在備註1.已經說明計價依
      「實際數量」計算，而富鈺公司實際施作之「接樁」數量
      打設及拔除各37支，自應各以37支計價。又PR2A3橋墩原
      來4個面向均打設9M鋼板樁，後來4個面向之9M鋼板樁均拔
      除，其中3個面向改打設13M鋼板樁，另1個面向改以接樁
      ，均有簽收單為證。日興公司稱僅3個面向拔除9M鋼板樁
      ，另1個面向並未拔除云云，與事實不符。原證13表二所
      示13M鋼板樁明細表，係針對以13M鋼板樁施作之3個面向
      所為，表五所示接樁明細表，則係針對以接樁施作之另1
      個面向所為，參諸原證10關於13M鋼板樁接樁之報價單，
      報價日期係97年12月4日，而兩造原工程契約簽訂日期係
      97 年7月19日，亦可證明接樁所打設之13M鋼板樁，與原
      工程契約所約定打設之13M鋼板樁無關，故富鈺公司並未
      重覆計價，日興公司主張應扣除已計價之金額云云，即不
      可採。至公路總局「鋼板樁數量統計表」僅係鋼板樁之數
      量表，至於依兩造間合約計算之逾期租金，當然不在公路
      總局統計表之內。且因「鋼板樁數量統計表」係記載「打
      設日期」，非富鈺公司實際「打設完成日期」，而兩造間
      契約約定之計價始日為「打設完成日期」、終日為「拔除
      完成日期」，富鈺公司請求之實際打設日期僅編號ABUT2B
      及B匝擋土牆比公路總局記載之打設日期早2天及5天，其
      餘富鈺公司請求之打設完成日期均比公路總局記載之打設
      日期晚。因「打設完成日期」牽涉到逾期租金之計算，若
      以公路總局記載之「打設日期」計算，則與兩造間契約約
      定不符，且富鈺公司請求之逾期租金必會增加，並非正確
      之計算方式，足見本件富鈺公司請求之逾期租金部分應無
      爭議。
  ５、A匝第一次施工打設之深度，富鈺公司之下包蔡國慶係依
      日興公司主辦工程師陳泰韋指示施工，施工後公路總局認
      為打設深度不足，要求重作，與富鈺公司無關，自不可歸
      責於富鈺公司，只是金額未事先議價。然因日興公司係連
      同震動機及人員一併租用，租金30,000元係市場行情，富
      鈺公司之請求應屬合理，至於運費一趟6,000元，則係依
      兩造系爭契約第5條之約定。
  ６、依原證7所示「鐵板」工程，並非兩造契約約定應施作之
      工程範圍，而是因富鈺公司有「鐵板」材料，而日興公司
      需要以鐵板鋪放「便道」供工程施作之用，依系爭契約第
      4條約定便道由甲方（即日興公司）負責，故日興公司乃
      向富鈺公司租用。另日興公司之其他下包盛富公司因施作
      「全套管基樁」工程，需使用鐵板，日興公司亦向富鈺公
      司租用供盛富公司使用，日興公司自應給付富鈺公司租金
      143,556元。日興公司抗辯上開「鐵板」係富鈺公司為施
      作本件工程所需使用之材料云云，與事實不符。又富鈺
      公司施作「鐵板」工程前，有先向日興公司報價，經日興
      公司蓋章確認，此有97年11月1日、98年1月13日之2張報
      價單可稽；富鈺公司係於日興公司簽回報價單後始進場施
      工，施作數量並經日興公司現場人員簽名確認，亦有出貨
      單及簽收單可稽。日興公司抗辯兩造就「鐵板」並未合意
      數量及單價云云，亦與事實不符。又依原證11所示鐵板租
      金報價單，係由富鈺公司向日興公司報價，由日興公司蓋
      章確認，可以證明鐵板租用關係係存在於兩造間，與日興
      公司之下包盛富公司無關。至於日興公司租用後係供盛富
      公司使用，富鈺公司係依日興公司之指示交付盛富公司，
      因此有2張出貨單係由盛富公司簽收，並無不合。又除97
      年11月4日之出貨單受貨人載「盛富（日興）」外，均載
      明「日興」，至於97年11月4日之出貨單受貨人亦於「盛
      富」後括弧註明「日興」。依上開報價單「備註」欄第2
      項載明，鐵板租賃不含來回「運費」。兩造雖就鐵板運費
      部分並未議價，但參照系爭契約第5條約定「打樁機運費
      一趟6,000元」，則富鈺公司依上開運費單價，請求租鐵
      板之運費4趟12,600元，自屬合理。另依原證7所示出貨單
      及承運單、估價單，富鈺公司共運進23片，運出21片，足
      見鐵板遺失2片。日興公司既然租用富鈺公司之鐵板，自
      應負善良管理人之注意、保管義務，若有毀損、滅失，自
      應負損害賠償責任，故日興公司應賠償富鈺公司80,000元
      。
  ７、日興公司確實有向富鈺公司租用9M鋼板樁送給公路總局審
      查，有原證6所示出貨單320號可稽，此部分既然是日興公
      司向富鈺公司租用，自應給付富鈺公司租金。富鈺公司係
      於97年8月18日運送至公路總局，公路總局何時審查完畢
      ，富鈺公司並不知悉，且日興公司亦未通知富鈺公司可運
      走鋼板樁，嗣富鈺公司直接於97年10月10日打設在PR2A1
      橋墩，此有上開公路總局「鋼板樁數量統計表」之記載可
      稽，因此，富鈺公司請求自97年8月18日起至97年10月10
      日止租用54天之租金，依工程合約9M鋼板樁700元/M月計
      算並加計百分之5營業稅後共14,112元，應屬合理。又富
      鈺公司並非請求逾1 個月租用之逾期租金，日興公司主張
      審查期間不會超過1個月，與富鈺公司之請求意旨無關。
      另送審之運費加計百分之5營業稅後為3,150元，日興公司
      應給付富鈺公司，理應無爭議。
  ８、依系爭契約第5條「進場一次打拔鋼板樁施作數量少於60M
      時，須補打樁機運費一趟6,000元。」及參照原證6所示內
      容，確實有8次施工打設數量少於60M，日興公司自應補打
      樁震動機運費8趟共50,400元。
二、富鈺公司於本院補充陳述略以：
（一）關於鋼板樁及H型鋼水平支撐之打設及拔除金額115,939元
      部分：
      因富鈺公司僅係施作鋼板樁及H型鋼水平支撐，而工程圖
      說無法標示精確的施工位置，富鈺公司須依日興公司現場
      人員放樣所指示之位置施工，實際上日興公司亦未交付富
      鈺公司工程圖說，系爭契約第3條所定富鈺公司「需依交
      通部公路總局施工規範、工程圖說」施作之約定係屬贅文
      。日興公司抗辯富鈺公司必須先依公路總局之圖說施工，
      若有不明，再依日興公司現場指示施工云云，顯無足採。
      至證人張志鈴於原審99年4月28日證述：「簽收單」上記
      載之數量無法證明就是實際施作之數量，而是以日興公司
      所送之施工計畫書核定的範圍就是實際施作的數量來計價
      等語，應係指日興公司向公路總局請款計價之依據，並非
      富鈺公司須以日興公司送請公路總局核定之施工計畫書範
      圍作為請款計價之依據。再者，系爭契約書第6條係約定
      以「實作數量」計價，並非約定以公路總局核給日興公司
      之數量作為兩造計價之依據，故應以富鈺公司施作並經日
      興公司確認之數量為計價之依據。
（二）關於鋼板樁拔除之逾期租金950,103元部分：
      系爭工程鋼板樁之拔除作業，於何時拔除係由日興公司指
      示富鈺公司施作，富鈺公司均係於日興公司指示之當天即
      施作完畢，施作完工後日興公司現場人員均有在「簽收單
      」上簽名確認，而「簽收單」無任何富鈺公司遲延拔除之
      保留註記，足見富鈺公司都是在日興公司通知後翌日即拔
      除，從未遲延，則逾期租金之計算自屬正確。又日興公司
      提出之「支撐擋土設施流程」圖，係其製作予公路總局之
      「施工計劃書」所附，非公路總局之工程書圖，無法證明
      水平支撐之拆除及鋼板樁之拔除有可為連續作業之工程慣
      例及施工方法。
（三）關於PR2A3及PR2D5橋墩之接樁打拔582,750元、逾期租金
      69,400元部分：
      依公路總局98年12月30日濱中三字第0981000405號函檢附
      之「鋼板樁數量統計表」備註欄記載，「PR2A3」墩柱基
      礎鋼板樁之所以拔除原打設之9M鋼板樁，改打設13M鋼板
      樁，係因「前期基椿施作未到預定高程，開挖面須再往下
      」所致，亦即基樁未達預定高程係在日興公司承攬本件工
      程之前即已存在，並非因富鈺公司未按圖施作所致。復依
      證人張志鈴之證詞可知，公路總局先前曾經招標施作，但
      民眾抗爭只施作一部分基樁，公路總局重新發包給日興公
      司施作，日興公司挖出來時重新施作時發現因為主路線在
      上面，鋼板樁的機具在打設時會與主結構的道路路線衝突
      ，所以鋼板樁無法打設，必須改用「接樁」的方式打設，
      而因為公路總局招標時沒有接樁的工項，所以公路總局增
      加鋼板樁的數量給日興公司，此應該是富鈺公司實作的數
      量之所以會與公路總局估驗的數量不符的原因。參以上開
      統計表，公路總局之所以多核給日興公司13M鋼板樁28M即
      係給付「接樁」之金額，核與張志鈴之證詞相符，足認其
      證詞可信。
（四）關於A匝二次施工振動機連人員之租金31,500元及運費6,3
      00元部分：
      富鈺公司雖未舉證市場行情為30,000元，然亦不可能無償
      施工，日興公司既未提出其認為符合市場行情之金額，自
      應以上訴人主張之金額為據。又運費1趟6,000元係系爭契
      約第5條所明定，則契約範圍外之追加工程，於項目性質
      相同之情形，自得以契約所定之金額作為計價之依據。
（五）關於鐵板租金143,556元、運費12,600元及遺失之損害賠
      償80,000元部分：
      綜合證人黃政熙、張志鈴於本院之證詞可知，盛富公司係
      施作全套管基樁工程，機具「載重」之鐵板係盛富公司使
      用自己之鐵板，但因現場路面與基地間有40、50公分之高
      低落差，必須舖設鐵板「供機具動線使用」，而日興公司
      雖亦有鐵板，但因當時共有4個匝道同時進行，鐵板不足
      ，日興公司乃向富鈺公司租用鐵板，以供盛富公司施作全
      套管基樁之機具動線使用，租金應由誰付，可參考日興公
      司與盛富公司間所簽訂之全套管基樁合約內容。足見鐵板
      係日興公司向富鈺公司承租供盛富公司機具動線使用，租
      金自應由日興公司給付富鈺公司，與盛富公司無關。張志
      鈴雖證述係由日興公司介紹富鈺公司與盛富公司接洽云云
      ，則為黃政熙所堅決否認，此部分證詞之矛盾應係張志鈴
      記憶有誤所致。鐵板既為日興公司所承租，除運費12,600
      元應由其負擔外，另日興公司對鐵板負有保管之義務，遺
      失2片損失之80,000元，日興公司自應賠償富鈺公司。
（六）關於租鋼板樁9M送審之租金14,817元及運費3,150元部分
      ：
      原審判決認富鈺公司並未證明兩造間有租賃契約關係存在
      ，因而駁回富鈺公司之請求。惟查，日興公司確有使用富
      鈺公司之鋼板樁送公路總局審查，即應給付使用之費用，
      縱認兩造間非成立租賃契約，日興公司亦有不當得利。
三、日興公司於原審答辯略以：
（一）本件合約工程較為特殊之處，在於施作之數量均為預估，
      實際所需數量會因現場之地質等因素而有所變動，故實際
      施作之數量，應依業主即公路總局之估驗為準，有關富鈺
      公司打拔之實際數量，亦係經由公路總局之估驗，始能確
      認。故雖系爭契約上已約定付款方式，惟在「實作數量」
      部分，仍須依公路總局所核准之施作圖說來施工，由公路
      總局估驗確認，待確認數量後始能計算工程數額，簽收單
      上縱使有簽認，僅能證明該些品名、數量曾進出工地，尚
      無法證明等於實際施作之數量。
（二）有關富鈺公司所施作之鋼板樁及H型鋼（水平支撐）之打
      設及拔除數量，應依公路總局核定之金額來計算：
  １、依系爭契約第3條及第4條約定，富鈺公司之契約義務，除
      需依公路總局之施工規範、工程圖說及日興公司之指示施
      作外，尚需依現場日興公司所「放樣」之位置及範圍施作
      ；另依證人張志鈴之證述可知，簽收單之數量無法證明係
      實際施作之數量，應依公路總局核定之工程計畫書之範圍
      ，亦即以放樣範圍來計算實際施作數量；而放樣之尺寸有
      二，其中一個為鋼板樁尺寸，而因鋼板樁寬度固定為40公
      分，有時施作時會發生放樣尺寸不一定剛好能整除鋼板樁
      之寬度，故計算富鈺公司鋼板樁之施作數量，並非以富鈺
      公司運入或運出之數量為依據，即要以工程計畫書所核定
      之施工圖說之尺寸為範圍，亦即要以放樣之範圍來計算其
      數量，而因放樣之範圍不一定剛好能合鋼板樁之寬度，故
      有時會有多出之情形，此多出部分，非在放樣範圍，自不
      得計入施作數量。由此可知，日興公司主張依公路總局核
      算之數量，作為施作之數量，不但符合契約約定，亦屬公
      平客觀。
  ２、富鈺公司依工程契約書即負有按圖施作之義務，茍若有所
      變更則應依程序申請變更，本不得擅自增減數量。而富鈺
      公司所提出之簽收單據，簽收人員多有不同且多已離職不
      易查證，有些僅係現場工作人員，並無簽認權限；又該簽
      收單許多係在場人員事中或事後所簽，最多僅確認有上開
      數量之事實，但不代表日興公司同意富鈺公司增減數量。
      縱使有如簽收單之數量，惟此係尚未經公路總局查驗之情
      況，若公路總局查驗後，認為沒有必要增加數量或有須改
      善施作方式或未按圖打設，事後都有可能再拔除，故簽收
      單數量尚非實際施作完成可依契約計價之數量。
（三）本件工程並無鋼板樁逾期租金之問題：
  １、本件工程之作業進度應為：「橋墩基礎工程，即鋼板樁之
      打設－開挖－水平支撐施作－基礎工程綁鋼筋、模板及灌
      漿－拆模－拔除水平支撐－拔除鋼板樁」。富鈺公司提出
      之鋼板樁打設之施工計畫書所附「預定作業進度」，即橋
      墩基礎工程之流程之11項步驟不盡完全：其所稱第7項「
      回填土至橋墩基礎之位置」，因本件工程緊鄰既成道路旁
      ，故打設及拔除都無須鋪設便道，直接打開路旁部分圍籬
      即可施作，而橋墩基礎與路面僅差約30公分，加上其旁設
      有圍籬，即道路與橋墩基礎間之距離至少有約1公尺之寬
      ，無崩塌之問題而無須回填，故於橋墩柱之基礎工程完成
      後（即混凝土灌漿）即可進行拔除作業。且依流程圖所示
      ，水平支撐拆除完成後，確實即可進行鋼板樁拔除（墩柱
      之混凝土已乾硬產生一定抗壓性，已無需再靠鋼板樁之擋
      土功能）。因此，無論在工程理論或是實務上，水平支撐
      架與鋼板樁確可連續拔除。
  ２、富鈺公司主張橋墩基礎完成後，尚須施作上面之橋墩工程
      〈即第9項「施作橋柱工程（含綁鋼筋、組模、灌漿、拆
      模）」〉，此時不可能先拔除鋼板樁云云，惟富鈺公司之
      施作計畫流程，並無此項目，此部分完全與富鈺公司之拔
      除工程無關；且鋼板樁打設後頂端之位置，與路面差距僅
      約30至40公分，鋼板樁之打設在橋墩基礎範圍外，而橋墩
      之施作係在「橋墩基礎內之上面」，與鋼板樁之位置不同
      ，亦無關聯；又橋墩基礎上面之工程，因橋墩已完成，故
      根本不須要用到鋼板樁或以鋼板樁來防止崩塌。
  ３、本件工程之水平支撐拔除日期與鋼板樁拔除日期產生落差
      ，乃涉及富鈺公司作業之調度及方便性，另外亦涉及富鈺
      公司外包拔除之問題，蓋拔除4面鋼板樁，有時會有1面或
      2面因地形或其他因素較不容易進行拔除作業，而委外廠
      商係以量計價，故其當然會先挑較容易拔除者作業，因此
      富鈺公司所提出之明細表，會產生同一橋墩柱，4面鋼板
      樁之拔除作業相差好幾個月之情形。故富鈺公司就部分鋼
      板樁有遲延拔除作業之情形，係可歸責於富鈺公司之事由
      所致，與日興公司之施工無關。又富鈺公司對於上開拔除
      工程，係另外分別發二小包作業，此才是其鋼板樁遲延拔
      除之原因。
  ４、鋼板樁之拔除，依工程慣例，應緊接於水平支撐拔除作業
      之後，而水平支撐拔除完成日期多未逾免計租金期限，則
      依理推算鋼板樁「處於得拔除之狀態」，亦應在免計租金
      期限內。而觀富鈺公司鋼板樁拔除日期之紀錄，多數橋墩
      鋼板樁「部分」拔除之日期亦多在「免計租金期限內」，
      可見於免計租金期限內確已處於可拔除之狀態。再者，富
      鈺公司對於鋼板樁之拔除作業，多有一橋墩部分作業係在
      「免計租金期限內」，部分則拖延甚久始進行拔除，則何
      以同橋墩之拔除作業，會出現2、3次之拔除作業，且時間
      相隔又甚久，則富鈺公司主張鋼板樁拔除之逾期租金之請
      求，尚無理由。
（四）依照公路總局函文所示：「PR2A3」墩柱基礎鋼板樁未挖
      深到預定高程，故拔除原打設之9米樁，數量23.6M，改打
      設13米樁數量38.4M，其餘14.8M部分以接樁方式處理，其
      計價以13米鋼板樁計算。「PR2D5」墩柱則直接以13米樁
      打設，並無拔除重作之情形。由此可知，僅有「PR2A3」
      墩柱基礎鋼板樁曾拔除重新打設，「PR2D5」墩柱因已有
      「PR2A3」墩柱之前例，故直接3面打設13米鋼板樁，並無
      拔除重打之情事。富鈺公司上開施作，均係按圖施作之契
      約義務。有關於接樁部分，日興公司否認有變更設計，公
      路總局之回函亦未指稱有變更設計。富鈺公司主張13米鋼
      板樁之數量為「48.8米」，公路總局核定之數量為「76.8
      米」，日興公司已計給富鈺公司同公路總局核定之數量，
      日興公司所給付之施作數量較富鈺公司主張之數量逾「28
      米」，可知已計給富鈺公司（即日興公司係以13米鋼板樁
      來計給，公路總局亦僅以13米之施作數量計價）。另富鈺
      公司所提出原證10，觀其日期為「97年12月4日」，與「
      PR2A3」墩柱打設完成日期「97年10月13日」不符，其上
      記載之數量32支亦與富鈺公司主張之37支不符。縱使依富
      鈺公司之主張，其計算之打拔費用亦有誤：富鈺公司PR2A
      3、PR2D5之計算費用分別為37×7,500（6,000＋1,500 ）
      ＝277,500元，惟日興公司就其中原約定之13M之鋼板樁已
      計價4,000元/M，其數額亦應扣除已計價之4,000元/M，則
      可請求之金額為129,000元。又因僅3面拔除再打設13米（
      一面接樁），富鈺公司以4面拔除重新打設來計價，亦非
      正確。
（五）日興公司否認A匝部分有變更設計及二次施工，此乃係富
      鈺公司施作時為求日後較方便拔除，故意將鋼板樁凸出地
      面部分留長一點，致打設之鋼板樁深度不足，經公路總局
      查驗未過，富鈺公司再進場施作，上開重作之問題，應係
      可歸責富鈺公司之原因所致，與日興公司無關。而富鈺公
      司既未能按圖施作違約在先，自不得請求因此額外增加之
      費用。日興公司現場工作人員不清楚情況，故在簽收單上
      註記由兩造討論費用計算，惟事實上並無此項費用；苟係
      因變更設計而二次施工，則公路總局當會另行計價，惟並
      無此事。故有關A匝二次施工震動機之運費請求，即無理
      由。
（六）富鈺公司主張其使用鐵板之原因係因日興公司有鋪設鐵板
      便道之需要，即日興公司下包商盛富公司施工需要，由日
      興公司租用。惟日興公司否認現場有施作鐵板之必要性，
      日興公司之作業亦無施工便道鋪設之事實。系爭鐵板係下
      游廠商與富鈺公司間之交易行為，兩造之系爭契約並無此
      項標的，鐵板非原合約書所約定之工程項目。再者，富鈺
      公司若因施工而須使用鐵板材料，此為其配合施工作業而
      提供之器具，契約並未另外約定計價，應屬其契約之附隨
      義務。若富鈺公司認為上開作業應另行計算費用時，則理
      應約明於契約中或請求日興公司或業主為變更或追加，並
      先進行議價，完成相關程序後始為施作，惟富鈺公司於本
      件施作前、中、後均未提出上開請求，卻於訴訟中自行計
      算數額，此尚屬無據。縱使富鈺公司之報價單有日興公司
      蓋章，惟此尚不能推論「租用」之法律關係即係存在於「
      兩造之間」，且依證人張志鈴之證述，可知上開鐵板非日
      興公司所使用。97年11月4日之出貨單，其受貨人為盛富
      公司，其餘之送貨單所載為日興公司，但仍為盛富公司所
      使用，故縱使係記載日興公司為業主，此乃係因工地為日
      興公司所控管，故不能認為就是日興公司所租用。而98年
      5月5日之估價單，雖有日興公司之工人簽名，但此僅能證
      明富鈺公司有從工地運出7片鐵板之事實，尚不能證明就
      是日興公司所租用。有關原證11所示之鐵板租金之估價單
      ：其上僅有1顆日興公司之大章，並無人簽認，是否真實
      尚待查證；縱使為真，亦僅係表示日興公司知悉盛富公司
      有此行為或是富鈺公司作業有誤所致，尚無法證明租用當
      事人即為日興公司。有關鐵板遺失部分，此部分之鐵板，
      係由盛富公司所簽認，非日興公司所租用，日興公司亦否
      認有遺失，兩造間之系爭契約，並無約定日興公司負有保
      管之契約義務，故縱認鐵板有遺失，日興公司亦無賠償之
       責任。富鈺公司另請求鐵板運費，亦無理由。
（七）日興公司否認有租鋼板樁9M送審之租金，兩造系爭契約並
      未約定，何況縱有運進工地之紀錄，並不等於即有施作；
      送審期間的租金不應算在租用期間的租金，送審是由富鈺
      公司將鋼板樁送至公路總局審查材料的程序，期間也不會
      超過1個月。
（八）本件係屬連續性工程，理應不會產生進場1次打拔鋼板樁
      施作數量少於60M之問題，縱有原證13之明細，亦不能證
      明當日打設數量少於60公尺，係因可歸責於日興公司之事
      由所致，因此富鈺公司請求打設數量少於60M之補打樁機
      運費8趟部分，日興公司自得拒絕給付。
四、日興公司於本院補充陳述略以：
（一）關於鋼板樁及H型鋼水平支撐之打設及拔除數量及富鈺公
      司請求數額部分：
      原審判決僅擷取系爭契約第3條之後半段約定，忽略富鈺
      公司依前半段，負有「須依公路總局西部濱海公路中區工
      程處施工規範、工程圖說」之契約義務。富鈺公司施作之
      調整位置、變更或重新施作，必須先按公路總局之施工規
      範、工程圖說，若有不明，始依現場人員指示施作。日興
      公司就鋼板樁、水平支撐等工項，所負義務亦同富鈺公司
      ，不可能任意指示富鈺公司調整施作位置、變更或重新施
      作，縱有亦係要求按圖說施作，否則無法取得監工同意及
      公路總局之驗收通過。又簽收單之數量記載，不等於契約
      約定之實作數量即按設計圖說施作後計算之實際數量，日
      興公司之現場工作人員僅負責施工部分，對契約約定事項
      不知情，亦無認定權限。富鈺公司非按圖說施作，或為求
      自身施作便利而增加數量，自不能計入請款數額。且分析
      證人張志鈴所述：若富鈺公司按照放樣點施作，應無增加
      鋼板樁數量之可能；系爭工程之業主並為公路總局，委有
      專業工程顧問公司監造，隨時計算鋼板樁之數量，亦無可
      能有變更施作之問題；合理之解釋即富鈺公司為求施作方
      便，計入「樁與樁重疊部分」及「外推範圍較大」所致，
      惟此均非契約約定之計數。由公路總局函覆之「鋼板樁數
      量統計表」可知，公路總局對鋼板樁及水平支撐之工項，
      應有每日估驗，並載於施工日誌上，就此計算之數量，應
      為實際施作者。而兩造除爭執PR2A3及PR2D5橋墩工程有否
      變更設計外，就其他部分未變更或追加減，並不爭執。日
      興公司既已依公路總局估驗之數量為給付，即無欠款，富
      裕公司此部分請求，應無理由。
（二）關於鋼板樁拔除之逾期租金部分：
      原審判決認鋼板樁拔除與否、何時拔除，須配合日興公司
      之進度、有無坍塌危險、回填及灌漿進度等情。然水平支
      撐既已拔除，何有回填、灌漿是否完成「前步驟」事項？
      打設鋼板樁表示其外側與土石緊密黏合，豈可能坍塌？而
      橋墩既已完成「基礎施作」、「回填」作業，何有坍塌可
      能？此後作業程序，亦係由富鈺公司單獨完成之工項，均
      與日興公司之施工進度無關。再者，簽收單雖有日興公司
      之工地現場人員簽名，究不能以其上無「未符合施作順序
      或延滯拔除」之記載，即推論富鈺公司無遲延拔除鋼板樁
      之情事。蓋縱富鈺公司遲延，仍須進場拔除，工地現場人
      員仍須簽名，可知簽收單尚與富鈺公司有無違約或遲延無
      關。且依證人張志鈴之證詞可知，鋼板樁與H型鋼得接續
      拔除，惟其對同一橋墩之H型鋼及1面板樁均已拔除之情形
      下，何以其餘3面間隔一段時間始為拔除之解釋，則答非
      所問、避重就輕；其稱機械無法配合，乃因富鈺公司將此
      拔除作業轉包作業所致，此亦為日興公司於原審一再主張
      之主因。另日興公司亦否認橋墩道路側有塌陷危險而緩拆
      ，證人張志鈴就此所述明顯不實，蓋緩拆至多1側，豈可
      能3側為之，況橋墩與平面道路尚有距離，道路且鋪設大
      量級配及AC，具有相當耐度，常理而言，如確有防止崩塌
      需要，日興公司亦應會施以簡易省本之工法，無繼續租用
      昂貴鋼板樁之可能。
（三）關於PR2A3及PR2D5橋墩鋼板樁打拔之工程款582,750元、
      逾期租金69,400元部分：
      依公路總局之回函可知，此項目僅係「施作方法變動」，
      並無變更設計；公路總局對於二墩柱鋼板樁打拔之計價，
      均採13米鋼板樁計價；依系爭契約，13米鋼板樁之打拔費
      為4,000元/米，而日興公司業已依公路總局估驗之數量、
      計價方式為給付。富鈺公司就此工程款之請求，即無所據
      。原審判決之算法亦非正確，依公路總局估驗之數量計算
      ，此二墩柱鋼板樁之工程款為477,200元、非582,750元；
      原審判決對原3個施作面之9米樁打拔（23.6米、59,000元
      ）、2施作面接樁（以13米/4,000元計價或以報價單上之
      7,500元計價，應否再付差額3,500元/米、51,800元），
      合計110,800元之爭議款，亦未詳加探討，其逕採富鈺公
      司之主張及數額，自屬有誤。又富鈺公司就逾期租金部分
      之主張，僅於其於原審提出之原證14之明細表列出，未敘
      明理由。依原證6之施工明細表記載，PR2A3之水平支撐及
      鋼板樁之打設日期相近，前者之拔除日期為98年1月7日，
      後者卻為98年3月1日，顯然違反工程慣例，且系爭工程橋
      墩之鋼板樁係按序施作，完成打設之日期各不相同，拔除
      日期卻多有集中同日之情形，可見係富鈺公司為作業便利
      所致；而PR2D5墩柱之鋼板樁拔除，或在打設完成後約14
      天，或拖延至98年5月1日始完成，亦有違工程慣例，而應
      係富鈺公司遲延所致。
（四）關於富鈺公司打設數量少於60M之打樁機運費8趟50,400元
      部分：
      系爭契約就富鈺公司此部份之請求權條件，固未有是否僅
      限於不可歸責事由之其他特別約定，惟觀之民法契約自由
      原則、遲延責任採過失主義等情，解釋上應限於有不可歸
      責之事由，始得請求。富鈺公司基於系爭契約承包系爭工
      程，亦應本於約定及公平原則意旨，於每次進場施作時，
      備足60米之數量，於其非有可歸責事由之情況下，日興公
      司始有補償義務，方符衡平原則。依原審判決，縱有可歸
      責於富鈺公司之事由，其仍得請求運費補償，顯與世理有
      違。
（五）關於鐵板租金143,556元、運費12,600元及遺失之損害賠
      償80,000元部分：
      證人黃正熙於本院之證述，顯然不實。如原審卷第176頁
      之簽單，已明確記載受貨人為盛富公司，而證人黃正熙亦
      承認當時該公司有1位顏姓工人，與此簽單上之簽收人相
      同，且該公司所分包之工程確需使用鐵板，依證人張志鈴
      所述，張志鈴亦確曾介紹盛富公司向富鈺公司租用鐵板。
      又證人張志鈴因此介紹關係，於本院之證詞即有避重就輕
      之嫌。其證稱報價單須經公司確認、系爭契約無承租鐵板
      之工項，則富鈺公司於原審提出之鐵板租金報價單，僅有
      公司大章、張志鈴之簽名，而無日興公司主管簽核，自非
      真實。張志鈴復稱因道路與工地現場有40至50公分之高低
      差，故須租用鐵板，然橋墩與鋼板樁之施工範圍，距離道
      路側應無崩塌風險。再者，由系爭工程無鐵板之工項、簽
      單尚有盛富公司之工人簽認等情以觀，無論盛富公司或富
      鈺公司，均係視其施工需要而自行鋪設鐵板，非由日興公
      司負責。據此，系爭鐵板既非日興公司承租或自辦工程所
      需，系爭契約亦無相關租用事項，本件自應由鐵板需求者
      即盛富公司及富鈺公司，自行負擔費用等語。
參、兩造經原審法官試行整理並簡化爭點如下，本院茲採為裁判
    基礎（見原審卷二第123頁反面至第124頁）：
一、兩造不爭執之事項：
（一）兩造於97年7月l9日簽訂系爭契約，約定內容如契約書。
（二）對於原證14所列富鈺公司請求給付工程款全額明細表編號
      一、二、三、四、六、七所示工程項目金額不爭執。
（三）D匝鋼筋焊接費用7,200元日興公司同意支付。
（四）對於兩造所提書證之真正不爭執。
二、兩造爭執之事項：
（一）富鈺公司所施作之鋼板樁及H型鋼水平支撐之打設及拔除
      數量，應依富鈺公司所提出之簽收單為準？抑或以公路總
      局所核算之數額為準？富鈺公司請求日興公司給付該部分
      工程款l15,939元有無理由？
（二）鋼板樁拔除之逾期租金，應如何計算？富鈺公司請求日興
      公司給付該部分工程款950,103元有無理由？
（三）PR2A3及PR2D5橋墩是否變更設計？是否應二次計價？富鈺
      公司請求日興公司給付該部分工程款582,750元、69,400
      元有無理由？
（四）富鈺公司得否向日興公司請求A匝二次施工振動機連人員
      租金及運費？富鈺公司請求日興公司給付該部分工程款31
      ,500元、6,300元有無理由？
（五）日興公司是否向富鈺公司租用鐵板？是否應給付富鈺公司
      鐵板租金、運費及遺失之損害賠償？富鈺公司請求日興公
      司給付該部分工程款143,556元、12,600元、80,000元有
      無理由？
（六）日興公司是否應給付租鋼板樁9M租金及運費予富鈺公司？
      富鈺公司請求日興公司給付該部分工程款14,817元、3,15
      0元有無理由？
（七）日興公司是否應給付富鈺公司打設數量少於60M之打樁機
      運費8趟予富鈺公司？富鈺公司請求日興公司給付該部分
      工程款50,400元有無理由？
肆、法院得心證理由
一、富鈺公司所施作之鋼板樁及H型鋼水平支撐之打設及拔除數
    量，應依富鈺公司所提出之簽收單為準？抑或以公路總局所
    核算之數額為準？富鈺公司請求日興公司給付該部分工程款
    l15,939元有無理由？
（一）富鈺公司主張：日興公司應給付鋼板樁（9M、13M、6M）
      及H型鋼（水平支撐）打設及拔除費用l15,939元（加計百
      分之5營業稅後額）等語，並提出日興公司簽收單據為證
      ；日興公司對富鈺公司上開鋼板樁及H型鋼（水平支撐）
      打設及拔除之「數量」與計價之「金額」，並不爭執；惟
      抗辯：本件施作數量應依業主即公路總局估驗之數額為準
      ，簽收單上縱使有簽認，僅能證明該些品名、數量曾進出
      工地，尚難證明即等於實際施作之數量等語。
（二）經查，兩造系爭契約第3條約定「乙方（即富鈺公司）須
      依交通部公路總局西部濱海公路中區工程處施工規範、工
      程圖說及甲方（即日興公司）『現場指示』施作」、第4
      條約定「『放樣』、便道、、、由甲方負責」及第7條約
      定「以上為『預估量』，依『實作數量』計價。」，準此
      ，兩造雖於系爭契約上所示各工程項目載有數量，然所載
      數量僅係「預估量」，兩造間工程款仍應以富鈺公司實際
      施作數量計算價額。而富鈺公司施作系爭工程時，依兩造
      系爭契約上開約定，除依公路總局施工規範、工程圖說施
      作外，並應依日興公司現場人員之放樣或指示施作；而公
      路總局施工規範、工程圖說固為施作工程依據，惟據證人
      即日興公司當時派駐系爭工程之工地主任張志鈴於本院證
      述：「（問；富鈺鋼鐵工程有限公司現場打鋼板樁是否依
      據日興公司現場放樣的點去打的？）是的。」 「（問；
      在現場富鈺鋼鐵工程有限公司的工人是否要看施工圖？）
      在報價之前，公司一般會去現場，並且看施工圖，然後依
      據現場的施工圖狀況去報價，現場施工的工人都是看放樣
      點，不需要看圖，點是我們放的，現場也沒有圖，但是上
      訴人公司的老闆都有看過圖，現場也看過。」等語（見本
      院卷第103頁）可知，現場實際施作時，富鈺公司是依日
      興公司現場放樣施作。是富鈺公司實際施作之數量自應以
      日興公司現場人員所放樣或指示施作之數量為據；公路總
      局施工規範、工程圖說顯難作為富鈺公司實際施工數量計
      量之依據。次查，富鈺公司請求日興公司給付鋼板樁（9M
      、13M、6M）及H型鋼（水平支撐）打設及拔除費用l15,93
      9元，業據其提出日興公司簽收單據為證（見原審卷一第6
      至20頁之原證2），參閱簽收單之內容，除記載「施作項
      目」、「施作日期」、「完成數量」、「施作人員」等記
      載外，於「廠商確認」欄中並經日興公司現場工作人員簽
      名並標示簽名日期；又依證人張志鈴於原法院審理時到庭
      證稱：簽收單是現場工作人員確認材料進入工地或工程完
      成的簽名等語（見原審卷二第58頁之99年4月28日言詞辯
      論筆錄第2頁），足證富鈺公司於系爭工程運入材料進出
      工地及施工完成，均經日興公司現場工作人員檢查確認。
      雖證人張志鈴亦證述：「（問：簽單上的數量有沒有辦法
      證明就是實際施作的數量？）沒有辦法證明。計價的範圍
      是以我們有送施工計劃書核定的範圍，就是我們實際施作
      的數量。」惟亦稱：「（問：你所說的實際施作的範圍是
      否是指放樣的範圍？）是的。因為放樣的範圍有兩種尺寸
      ，一個是結構體的尺寸，一個是鋼板樁的尺寸，鋼板樁的
      尺寸候與放樣的範圍有時候會有出入。」「（問：鋼板樁
      的寬度是否為40公分？）是的。有時候鋼板樁的尺寸會比
      放樣的範圍還有多或少，不會剛好。」等語（見原審卷二
      第58頁）；而現場實際施作時，富鈺公司既是依據日興公
      司現場放樣施作，已如上述，簽收單又是現場工作人員確
      認材料進入工地或工程完成的簽名，則富鈺公司主張依據
      上開簽收單據以認定其實際施作數量，應屬有據。
（三）日興公司雖抗辯：本件合約工程施作數量均為預估，實際
      所需數量會因現場之地質等因素而有所變動，故應依業主
      即公路總局之估驗為準，有關富鈺公司打拔之實際數量，
      亦經由公路總局之估驗始能確認等語。惟按民法上債之關
      係為特定人間之權利義務關係，除雙方另有約定外，債務
      人僅須依照與債權人之間之約定履行債務，並無依照第三
      人指示或以第三人意思表示履行債務之義務，此為債之相
      對性原則。本件兩造所締結之工程合約係屬民法上債權契
      約，則兩造間關於彼此合約之履約爭議，自應依兩造間所
      訂系爭契約為斷。雖日興公司與富鈺公司簽約之目的係因
      其承包公路總局之工程所需，然基於上述債之相對性原則
      ，於兩造間並無特別約定計價標準以經公路總局驗收結果
      之情況下，兩造間之工程款計算即應依照契約所訂「實際
      施作數量」及所訂單價計算工程款數額為憑，與日興公司
      承包公路總局工程是否業經完工驗收、結算之數額或金額
      多少無關。又查系爭工程乃源於日興公司向公路總局承包
      「西濱快速道路梧棲段上下匝道新建工程」，並就該工程
      其中「鋼鈑樁之打設及拔除工程」分包予富鈺公司施作，
      是本件系爭工程之性質為假設工程，即系爭工程乃為因應
      業主公路總局與日興公司間之橋墩主體工程需要所為之臨
      時性工程，於主體工程完工後即應予拆除而不復存在；而
      如上所述，富鈺公司於施作系爭工程時，須依照日興公司
      現場人員之指示施作，則於施作過程中，日興公司即可能
      指示富鈺公司按實際情況調整位置、變更施作或重新施作
      ，是業主公路總局於工程完工後向日興公司驗收時，可能
      發生部分鋼板樁業已拔除，或先前已經變更或重新打拔之
      情形，則其結算之數量，當非富鈺公司實際施作之數量，
      如以業主公路總局驗收結果所核算之數量計算富鈺公司施
      作本件假設工程之報酬，實與兩造約定以實作實算方式之
      計價標準有違，是日興公司抗辯應以業主公路總局與其結
      算之數量計價云云，洵非有據。
（四）日興公司又稱：廠商實作數量較設計圖說增加之情況有三
      ：其一為鋼板樁及水平支撐H型鋼，均有固定之寬度（約
      40公分），惟設計圖說上之施作打設之範圍，則未必剛好
      為「能整除鋼板樁之寬度」，故廠商施作時為求方便而不
      做切割，即可能直接以整片鋼板樁來施作，如此即會多出
      數量；其二為廠商為求施作方便，自行加大鋼板樁之打設
      範圍；其三為因驗收不過或施作不符規定而拔除重作或調
      整云云。然日興公司就此並未舉證以實其說，自難憑採。
（五）日興公司再抗辯：關於鋼板樁及H型鋼（水平支撐）打拔
      之數量，富鈺公司應依工程契約書約定之數量施作，不得
      擅自增減，故應以公路總局核算之數量為準，日興公司現
      場人員雖有簽署簽收單，但僅能確認有上開品名、數量進
      出工地之事實，並無認定之權限，自不代表日興公司同意
      以之計價等語。惟查：依據證人張志鈴前開所述證言，簽
      收單是現場工作人員確認材料「進入工地」或「工程完成
      」的簽名，則日興公司辯稱該簽收單僅能確認數量，即與
      證人所述不符；且日興公司既對富鈺公司所提出簽收單之
      真正並不爭執，而富鈺公司施工乃依日興公司現場人員監
      督指示而施作，已如上述，則其施作數量與內容既已經現
      場工作人員簽收表示確認，日興公司空言指稱富鈺公司並
      未依工程契約書所約定之數量施作，實難採信；此外，日
      興公司復未舉證證明富鈺公司有何未按圖施作或擅自增減
      施作數量等瑕疵情事，則其捨兩造約定以實作實算方式之
      計價標準，抗辯以公路總局與其結算之數量計價，自非有
      據。是富鈺公司請求日興公司給付鋼板樁（9M、13M、6M
      ）及H型鋼（水平支撐）打設及拔除費用l15,939元為有理
      由，應予准許。
二、鋼板樁拔除之逾期租金，應如何計算？富鈺公司請求日興公
    司給付該部分工程款950,103元有無理由？
（一）富鈺公司主張：日興公司應給付鋼板樁（9M、13M、6M）
      逾期租金950,103元（加計百分之5營業稅後額）等語；日
      興公司對上開金額之計算，亦不爭執；惟以：「水平支撐
      拆除」後即得進行「鋼板樁拔除」，兩者可為連續作業，
      鋼板椿遲延拔除之原因係因富鈺公司將「水平支撐拆除」
      及「鋼板樁拔除」工程另外發給2個下包商施工所致，拒
      絕給付上述鋼板樁逾期租金等語置辯。
（二）富鈺公司主張其從事鋼板樁拔除作業，其拔除之決定與日
      期皆係依照日興公司指示等語，業據其提出簽收單為證，
      該簽收單上有日興公司現場人員之簽名，並經證人張志鈴
      於證述：「簽收單是現場工作人員確認材料進入工地或工
      程完成的簽名，是日興公司現場工作人員所簽」「（問；
      鋼板樁何時拔除，是否日興公司通知富鈺鋼鐵工程有限公
      司去拔除的？）是的。」（見原審卷二第58頁、本院卷第
      102頁反面）等語，足認富鈺公司鋼板樁之拔除作業、拔
      除日程及工程完成乃經過日興公司現場人員確認，若富鈺
      公司之施工未符合施作順序或延滯拔除，日興公司現場人
      員理應當場反應、拒絕簽收確認或將該事由註記於簽收單
      或其他足資證明之文件上等，而非為毫無保留之簽名確認
      ，因此日興公司空言主張富鈺公司逾期拔除，與其現場人
      員在簽收單上為無保留之簽名確認行為顯不相符，尚難採
      信。
（三）日興公司雖抗辯：「水平支撐拆除」後即得進行「鋼板樁
      拔除」，兩者可為連續作業，富鈺公司未依工程慣例施作
      拔除作業，鋼板樁逾期拔除乃係可歸責於富鈺公司等債務
      不履行事實等語，則為富鈺公司所否認。查，富鈺公司主
      張日興公司向公路總局承攬之「橋墩」工程，其施工順序
      為：「放樣、打設『鋼板樁』、往下開挖到第一階（約1.
      5公尺深）、架設『水平支撐』、繼續往下開挖到設計的
      深度、做橋墩之基礎工程（含打除基樁、打PC、綁鋼筋、
      組模、灌漿、拆模）、回填土至橋墩基礎的位置、拆除『
      水平支撐』、施作墩柱工程（含綁鋼筋、組模、灌漿、拆
      模）、回填土到原路面的位置、拔除『鋼板樁』」。日興
      公司主張之施工順序為：「鋼板樁之打設、開挖、水平支
      撐之施作、基礎工程綁鋼筋、模板及灌漿、拆模、拔除水
      平支撐、拔除鋼板樁」。即富鈺公司所主張之施工順序第
      7項「回填土至橋墩基礎的位置」與第9項「施作橋墩工程
      」部分為日興公司所否認。惟據證人張志鈴於本院證稱：
      「（問：在本件工程上，鋼板樁與Ｈ型鋼的拔除是否可以
      連續作業？）不能。」「（問：原因何在？）因為鋼板樁
      打設完成，Ｈ型鋼是做圍堰的施作。鋼板樁與Ｈ型鋼拔除
      要一起施作，並非不可能，但前置工項作業皆完成才可以
      施作，所謂的前置作業就是該灌漿的、該拆模的、該回填
      的皆完成，才可以一併做拔除作業。」等語（見本院卷第
      101頁反面至第102頁），核與富鈺公司主張之施工順序相
      符。日興公司雖提出其與業主即公路總局施工規範所附之
      施工方法與步驟表（見本院卷58頁）詢問證人：富鈺鋼鐵
      工程有限公司之預定作業進度表，上載第一層、第二層Ｈ
      型鋼拔除之後隨即可以進行鋼板樁的拔除作業，這樣對嗎
      ？惟經證人張志鈴證述：「基礎施作包含灌漿、拆模，拆
      模之後才回填，進度表的流程是沒有問題的，但是現場施
      作，因為考慮Ｈ型鋼圍堰後動線不好，第一層的圍堰會跟
      鋼筋綁紮衝突，所以會先拆除第一層的圍堰。」「（問；
      你當時在工地現場有通知上訴人即被上訴人富鈺鋼鐵工程
      有限公司來拔除？）有的，但是有時候因為機械沒有辦法
      配合，有時候動線不好沒有辦法拔也有可能。「（問動線
      不好的原因是要日興公司來負責？）是富鈺鋼鐵工程有限
      公司公司要負責，但營造廠要盡量配合，要拔除才比較好
      拔除。」「（問：日興公司有無要求先拆除橋墩的一面、
      或兩面，其他部分暫緩拆除？）有的。因為緊鄰快車道，
      怕拆除會有崩陷的風險。」「（問：你們工地現場與快速
      道路的既成道路的高低差有四十公分，會產生崩塌的危險
      ？）會的。」等語（見本院卷第102至103頁）。此外，日
      興公司抗辯富鈺公司未依工程慣例施作拔除作業，並未舉
      證以實其說。是日興公司抗辯水平支撐與鋼板樁之拔除可
      連續作業，富鈺公司未依工程慣例施作拔除作業，鋼板樁
      逾期拔除係可歸責於富鈺公司等債務不履行事實云云，亦
      不可採。
（四）日興公司另辯稱：富鈺公司施作PR2A2橋墩之作業中，其
      水平支撐在97年11月27日完成拔除，惟鋼板樁拔除日期卻
      在97年11月26日、97年11月28日、98年2月18日，其前2次
      之拔除日期均在免計租金期限內，亦與水平支撐之拔除日
      期相近，可見係得同時作業，然卻有部分之鋼板樁延至2
      個多月後始進行拔除，此顯然與富鈺公司之作業進度有關
      ；再觀許多鋼板樁之拔除，其橋墩不同（灌漿時間不同）
      ，完成有先後，惟拔除日期卻相同，如PR2A1墩、PR2A2墩
      、PR2A4墩等，其拔除日期均為「98年2月18日」，可見此
      乃富鈺公司基於自身作業考量，以及富鈺公司遲延拔除乃
      係因其將鋼板樁拔除作業另外分別發包作業等語。惟查，
      日興公司既自承鋼板樁之拔除，因橋墩不同、灌漿時間不
      同，完成有先後等情，而富鈺公司所施作之鋼板樁拔除作
      業係受日興公司現場人員所監督指示而為之，且鋼板樁拔
      除與否、何時得拔除，均係配合日興公司向公路總局承包
      「西濱快速道路梧棲段上下匝道新建工程」之進度所需，
      是否拔除尚須顧慮有無坍塌之危險、回填工程進度如何、
      灌漿完成否等因素；且兩造系爭契約第1條亦約定，鋼板
      樁拔除之逾期租金係計算至日興公司通知拔除之日止計付
      ，日興公司對此知之甚詳；鋼板樁拔除與否繫乎日興公司
      是否通知富鈺公司拔除，富鈺公司自身並無擅自決定何時
      拔除及如何拔除之權利，富鈺公司應無故為遲延拔除之必
      要，日興公司亦未就富鈺公司接獲其通知拔除後遲延拔除
      之事實舉證證明之，尚難僅以不同橋墩間之拔除日期相同
      或相近，即推認拔除日期較後者有遲延拔除之情事。又日
      興公司並未提出富鈺公司將鋼板樁拔除作業發包予他人之
      證明，退而言之，即便富鈺公司將鋼板樁作業另行委由他
      人承作，亦無由據此推斷有遲延拔除之情事，日興公司復
      未舉證證明有何可歸責於富鈺公司之事由致拔除鋼板樁遲
      延之事實。從而，富鈺公司主張日興公司應給付鋼板樁（
      9M 、13M、6M）逾期租金950,103元部分為有理由，應予
      准許。
三、PR2A3及PR2D5橋墩是否變更設計？是否應二次計價？富鈺公
    司請求日興公司給付該部分工程款582,750元、69,400元有
    無理由？
（一）富鈺公司主張：PR2A3橋墩及PR2D5橋墩因日興公司變更設
      計，而指示富鈺公司將PR2A3橋墩原打設之三面9M鋼板樁
      拔除23.6M，改打設13M鋼板樁，餘14.8M改以接樁方式完
      成，PR2D5橋墩之其中一面以接樁方式施作，而富鈺公司
      於變更設計前已施作，依約可向日興公司請款，則請求日
      興公司應給付PR2A3及PR2D5橋墩之接樁打設及拔除費用58
      2,750元及逾期租金69,400元（皆為加計百分之5營業稅後
      額）。日興公司對上開金額亦不爭執，惟否認該部分墩柱
      有變更設計之情事，並抗辯：PR2A3橋墩之基礎鋼板樁因
      富鈺公司未按圖施作挖到預定高程，故拔除原打設之9M鋼
      板樁，其中3面38.4M改打設13M鋼板樁，其餘1面14.8M改
      以接樁方式施作；而富鈺公司請求PR2A3及PR2D5橋墩之13
      M鋼板樁之數量為48.8M，日興公司則依公路總局核定之數
      量76.8M計價給富鈺公司，已逾實際施作之數量28M，並未
      短付；又PR2A3橋墩原打拔之9M鋼板樁重覆計價等語。
（二）經查，依公路總局98年10月14日濱中三字第0981000347號
      函及98年12月30日濱中三字第0981000405號函檢附之「鋼
      板樁數量統計表」備註欄記載：「PR2A3墩柱基礎鋼板樁
      因前期基椿施作未到預定高程，開挖面須再往下，故原打
      設9M鋼板樁計有23.6M需拔除改打設13M鋼板樁，餘14.8M
      以接樁方式再打設（接樁於97年12月8日打設；97年12月
      10完成）；接樁後之鋼板樁僅以13M鋼板樁計價。」（見
      原審卷一第72、73頁）可知，「PR2A3」墩柱基礎鋼板樁
      之所以拔除原打設之9M鋼板樁，改打設13M鋼板樁，係因
      「前期基椿施作未到預定高程，開挖面須再往下」所致。
      另據證人張志鈴證述：「…因為這個工程是前一標沒有施
      作完成，因為民眾抗爭，前一標有施作一部分基樁，我們
      挖出來重新做，但是挖出來後發現有問題。即公路局重新
      發包，由我們承接，我們要重新開挖，開挖後我們發現有
      問題，鋼板樁打設的時候，因為主路線在上面，鋼板樁的
      機具沒有辦法打設，打設時底下有不明的障礙物，在鋼板
      樁打設的過程會與主結構的道路路線衝突，所以鋼板樁沒
      有辦法打設，須要用接樁的方式打設，因為公路局沒有接
      樁的工項，公路局應該是增加這個數量給日興公司」等語
      （見本院卷第101頁）；足見，基樁未達預定高程係在日
      興公司承攬本件工程之前即已存在，並非因富鈺公司未按
      圖施作所致。而富鈺公司依據公路總局之圖示、日興公司
      指示而於PR2A3墩柱打設9M鋼板樁，嗣因「前期基椿施作
      未到預定高程」之事由，富鈺公司復依公路總局圖說、日
      興公司之指示拔除9M鋼板樁而改打設13M鋼板樁及接樁，
      則富鈺公司既係依照公路總局圖說、日興公司現場之指示
      施作，無論公路總局就PR2A3及PR2D5橋墩是否變更設計，
      對富鈺公司而言，均屬依定作人即日興公司方面指示而變
      更原已施作鋼板樁打設工程項目。富鈺公司先前所打設之
      9M鋼板樁23.6M部分，係依據日興公司指示實作之範圍，
      此與上述公路總局函附之「鋼板樁數量統計明細表」所示
      「PR2A3墩柱打設9M鋼板樁23.6M及13M鋼板樁38.4M」之記
      載相符；證人張志鈴於原法院審理時亦證稱：這兩個鋼板
      樁有三面是拔除9M再打設13M，要計兩種價錢等語（見原
      審卷二第58頁之99年4月28日言詞辯論筆錄第2頁），則依
      據兩造系爭契約第3條及第7條規定，日興公司對於富鈺公
      司原已打設後再拔除之9M鋼板樁部分，及其後打設之13M
      鋼板樁及接樁部分，均屬實際施作數量，自應依約計付報
      酬予富鈺公司。且依上開公路總局「鋼板樁數量統計表」
      記載，公路總局核給日興公司PR2A3及PR2D5兩個橋墩13M
      鋼板樁合計76.8M，備註欄記載「接樁後之鋼板樁僅以13M
      M鋼板樁計價」等語，表示「接樁」部分公路總局並未核
      給日興公司，而是以「13M鋼板樁」計價給日興公司，而
      且比富鈺公司實際施作之數量48.8M多核給28M，而因「接
      樁」亦係以13M鋼板樁施作，故公路總局所以多核給日興
      公司13M鋼板樁28M即係給付「接樁」之金額。
（三）日興公司雖辯稱：富鈺公司所提出之原證10即接樁之報價
      單，觀其日期為「97年12月4日」，與上述公路總局函所
      附「鋼板樁數量統計明細表」中所示「PR2A3」墩柱打設
      完成日期「97年10月13日」不符，其上記載之數量32支亦
      與富鈺公司主張之37支不符；又縱使依富鈺公司之主張，
      富鈺公司計算PR2A3、PR2D5之接樁打拔費用分別為37×7,
      500（6,000＋1,500）＝277,500元，惟日興公司就其中原
      約定之13M之鋼板樁已計價4,000元/M予富鈺公司，其接樁
      數額亦應扣除已計價之4,000元/M，富鈺公司僅可請求129
      ,000元等語。惟查，依上述公路總局函所附「鋼板樁數量
      統計明細表」所示，接樁係於97年12月8日（星期一）打
      設，97年12月10日（星期三）完成，此與富鈺公司所提出
      之報價單日期係97年12月4日（前一星期四），僅相距僅
      數日，其間並相隔星期六、日2天，前後時序難認有何不
      符、矛盾之處；而上開統計表所記載PR2A3橋墩之打設日
      期「97年10月13日」，富鈺公司主張係原打設9M鋼板樁之
      日期，並非後來施作「接樁」之日期，此與富鈺公司所提
      出之編號12395號簽收單（見原審卷一第90頁之原證6）上
      所示「PR2A3」、「施作項目：打設鋼板樁」、「完成數
      量：打9M98片」、「施作日期：97年10月16、17日」之內
      容互核相符，是富鈺公司上開主張應堪採信。又依富鈺公
      司所提出之編號14227號、14228號、14229號、14230 號
      及811號簽收單（見原審卷一第94至95、154頁之原證6）
      所示內容，有關PR2A3接樁共37片（9片、12片、10片、6
      片），及PR2D5基礎鋼板樁接樁37支，上述簽收單並經日
      興公司現場人員簽名確認；此外，有關接樁部分之計價7,
      500元之部分，亦經富鈺公司所提出之報價單所示「鋼板
      樁接樁（一接）L＝13M打設單價6000」、「鋼板樁接樁（
      一接）L＝13M拔除單價1500」內容可證（見原審卷二第20
      頁之原證10），且該報價單並蓋有日興公司負責人統一發
      票專用章，足認係經過日興公司所確認，應認日興公司就
      富鈺公司施作PR2A3、PR2D5之數量及單價已同意，且公路
      總局驗收結算標準尚非兩造系爭契約計價之依據，業如前
      述，日興公司辯稱尚須扣除原約定之13M之鋼板樁已計價
      4,000元/M部分，亦非有據。則富鈺公司請求日興公司給
      付PR2A3及PR2D5橋墩之接樁打設及拔除費用582,750元部
      分，為有理由，應予准許。
（四）富鈺公司主張PR2A3及PR2D5橋墩之逾期租金69,400元部分
      ，日興公司雖抗辯應依公路總局所記載之打設及拔除日期
      計算逾期租金，惟依據上述公路總局函所附「鋼板樁數量
      統計表」，僅記載各橋墩打設鋼板樁之「打設日期」，而
      非兩造契約所約定始日之「打設完成之日」，且對於終日
      之「拔除完成日期」並未記載；又依據富鈺公司所提出之
      「富鈺請求與公路總局鋼板樁打設日期對照表」之記載（
      見原審卷一第195頁之原證9），富鈺公司請求之實際打設
      日期僅編號ABUT2B與B匝擋土牆比公路總局記載之打設日
      期早2天及5天，其餘富鈺公司請求之打設完成日期均比公
      路總局記載之打設日期為晚，依兩造系爭契約第1條約定
      ，因「打設完成日期」牽涉逾期租金之起算日，若以公路
      總局所記載之「打設日期」計算，不但與兩造系爭契約約
      定不符，且富鈺公司請求之逾期租金金額勢必增加，日興
      公司復未舉證證明有何遲延拔除情事，則富鈺公司請求逾
      期租金69,400元，亦有理由，應予准許。
四、富鈺公司得否向日興公司請求A匝二次施工振動機連人員租
    金及運費？富鈺公司請求日興公司給付該部分工程款31,500
    元、6,300元有無理由？
（一）富鈺公司主張A匝道之工程施作係經過變更設計，於工程
      中日興公司請富鈺公司進行二次施作，因金額未事先議價
      ，依市場行情日興公司應給付富鈺公司震動機及人員一併
      租用之租金31,500元及運費6,300元（皆為加計百分之5營
      業稅後額）等語；為日興公司所否認，並以二次施工係因
      富鈺公司打設之鋼板樁深度不符要求而再次進場施作，不
      應另行計價等語資為抗辯。
（二）查，證人即富鈺公司之下包商蔡國慶於原法院審理時到庭
      證稱：該工程總共施作兩次，第一次施作時，為了方便拔
      除鋼板樁所以預留較高之高度，被告（日興公司）要求要
      預留比較高的高度以免拔除鋼板樁時會損壞鋼筋，因此依
      照被告的要求預留較高的高度來釘鋼板樁，之後監工人員
      說這樣不行，被告就叫我們再把鋼板樁釘深入一點，所以
      做了第二次，此乃依照被告指示施作，有告知被告此部分
      要追加費用，被告也表示同意，並且有簽名確認等語（見
      原審卷二第122頁反面）。證人張志鈴亦證稱：第一次做
      完之後，工程處人員來看有講到高度太高，錨釘程度不足
      ，才有第二次施作，會有上開狀況是因為前期在施作D 匝
      道有照標準去釘，但未預留較高的高度，以致於拔鋼板樁
      時會傷到鋼筋，所以在本工程當中證人蔡國慶才會與被告
      方面溝通以預留較高的方式來打鋼板樁，這是被告方面要
      求證人蔡國慶這樣做，因為證人只是承包商，不會自己要
      決定怎麼做等語（見原審卷二第123頁）。可知A匝二次施
      工固然係導因於第一次打設鋼板樁之深度不符，而為補正
      施作，並非日興公司方面變更設計，然該項工程第一次施
      工之際，富鈺公司之下包商蔡國慶係依照日興公司現場人
      員之指示，或溝通後經過現場人員同意，而以預留較高高
      度之方式施作鋼板樁打設，因未獲公路總局監工人員之認
      可，始進場為第二次施作，則該二次施作乃日興公司現場
      人員指示或同意之結果，則無論第1次或第2次進場施作，
      均係依日興公司指示或同意後施工，難認富鈺公司有何未
      依日興公司指示而於第1次打設鋼板樁深度不符日興公司
      要求之情事。
（三）日興公司抗辯若因變更設計而二次施工，公路總局當會另
      行計價，惟並無此事，此乃日興公司現場工作人員不清楚
      情況，故在簽收單上註記由兩造討論費用計算等語。然本
      項A匝二次施工並非公路總局所為之變更設計，已如前述
      ，則公路總局並未另行計價，自屬當然；且A匝二次施工
      乃富鈺公司之次承包商依照日興公司指示施作，因業主認
      為打設深度不足，日興公司要求次承包商再次進場二次施
      工，如上所述，亦難認係可歸責於富鈺公司之事由而為二
      次施工，則就該施工部分應否計價、如何計價，端視富鈺
      公司與日興公司間對於二次施工之約定內容而定。本項A
      匝二次施工部分，兩造雖對計價方式並未約定，然對於「
      應另行計價」之結論已達成共識，此有證人蔡國慶於原法
      院證稱：對於此二次施工部份有向被告表明要付追加的費
      用，被告有同意，工程做完後也有簽名確認等語（見原審
      卷二第122頁反面），核與富鈺公司所提之編號824號簽收
      單備註欄載明施作項目「運費1趟、A匝道擋土牆鋼板樁第
      二次打設」下方載明「請富鈺李總與日興張副理商討此次
      費用如何計算？」（見原審卷一第163頁）互核相符。日
      興公司雖辯稱此乃現場工作人員不清楚情況之下所為註記
      ，然日興公司之負責人既無可能全程親臨現場，因而授予
      現場工作人員監督指示富鈺公司施作及施作完成時簽名確
      認之權利，應認該現場工作人員對於現場工程事項為日興
      公司之代理人，其於簽收單上所為註記對日興公司亦生效
      力，日興公司徒以現場工作人員不清楚狀況推諉其責，洵
      非有據。
（四）綜上，A匝二次施工雖非公路總局變更設計所致，然富鈺
      公司係依日興公司指示施作，且富鈺公司與日興公司就二
      次施工應另行議價已有共識；則富鈺公司自得向日興公司
      請求A匝二次施工振動機連人員租金及運費。雖富鈺公司
      此次施作未事先議價，兩造就此部分報酬額之約定亦尚未
      達成合意；然日興公司事後既拒絕給付，富鈺公司主張依
      照一般市場行情即震動機及人員一併租用之租金31,500元
      及運費6,300元（皆為加計百分之5營業稅後額）請求，業
      據其提出銘揚企業社之報價單為證（見本院卷第161頁）
      ，尚屬有據。是富鈺公司就本次施工部分請求日興公司給
      付震動機及人員一併租用之租金31,500元及運費6,300元
      ，應予准許。
五、日興公司是否向富鈺公司租用鐵板？是否應給付富鈺公司鐵
    板租金、運費及遺失之損害賠償？富鈺公司請求日興公司給
    付該部分工程款143,556元、12,600元、80,000元有無理由
    ？
（一）富鈺公司主張：「鐵板」工程雖非兩造契約約定應施作之
      工程範圍，惟日興公司需要以鐵板鋪放「便道」供工程施
      作之用，或供其下包盛富公司施作工程之用，故向富鈺公
      司租用鐵板，日興公司自應給付富鈺公司租金143,556元
      （加計百分之5營業稅後額）；兩造雖就鐵板運費部分並
      未議價，但參照系爭契約第5條約定「打樁機運費一趟6,0
      00元」，富鈺公司依上開運費單價，請求租鐵板之運費4
      趟12,600元（加計百分之5營業稅後額）；又富鈺公司共
      運進鐵板23片，運出鐵板21片，足見鐵板遺失2片，日興
      公司應依原證11所示報價單備註欄記載第2項之約定，以
      每片40000元賠償富鈺公司計80,000元等語；為日興公司
      所否認，並以現場無施作鐵板之必要，日興公司之作業亦
      無施工便道鋪設之事實，系爭鐵板係下游廠商與富鈺公司
      間之交易行為，鐵板非原合約書所約定之工程項目，日興
      公司無給付之義務等語，資為抗辯。
（二）查，依照富鈺公司所提出之系爭契約（見原審卷一第5頁
      及其反面之原證1），兩造係以「西濱快速公路（台61線
      ）梧棲路段上下匝道新建工程」之9M、13M、6M鋼板樁打
      拔與水平支撐作為承攬工程項目，系爭契約除約定各項鋼
      板樁打拔之數量及單價外，並就打拔相關之租金及逾期租
      金計算、打樁機運費、付款日期及付款方式等作規範；鐵
      板租用及相關運費或保管義務等項目並未列明其中，顯見
      此部分工程項目並非兩造系爭契約之約定事項。富鈺公司
      主張日興公司為鋪設便道或供下游廠商施作之需求而向富
      鈺公司租用鐵板，自應就兩造間另有租賃鐵板之契約關係
      存在負舉證之責。
（三）富鈺公司主張曾就「鐵板」部分向日興公司報價，並經日
      興公司蓋章確認，富鈺公司於日興公司簽回報價單後始進
      場施工，施作數量並經日興公司現場人員簽名確認等情，
      業據其提出97年11月1日及98年1月13日之報價單影本2張
      （見原審卷二第21至22頁之原證11）、97年11月4日第711
      號、97年12月6日第907號、98年1月13日第1066號出貨單
      影本3張及98年4月9日第7337號承運單影本1張（見原審卷
      一第174至176、178頁之原證7）為證。並經證人張志鈴於
      本院證稱：「（問：日興公司有無向富鈺鋼鐵工程有限公
      司租用鐵板？）有的。」「（問：富鈺鋼鐵工程有限公司
      有先報價嗎？）有的。」「（問：請提示原審卷九十九年
      三月三日的準備五狀原證一（當庭提示原審卷二21頁），
      報價單是否為你剛剛所述的？）是的，第一張報價單是每
      片的單價，至於數量是否為報價單上的數量要以進場的簽
      單為主。第二張上面我有簽名是哪區進了幾塊，是預計要
      進場的資料，進場還要給現場的工程師簽名。」「（問：
      請提示證人原證七（當庭提示並交閱覽），總共有六張簽
      單，是不是就是日興向富鈺鋼鐵工程有限公司租用鐵板，
      富鈺鋼鐵工程有限公司所交付的？）不知道有沒有統計過
      ，如果有統計的話應該就是，是用在工程沒錯。178頁98
      年1月13日有一張簽名簽「賴」字的簽單，當時現場工程
      師應該沒有姓「賴」的，這一張我無法確定是用在本件工
      地，97年11月4日176頁的簽單，也無法確認，其他四張（
      原審卷一174頁、175頁、177頁、179頁）都是用在本件的
      系爭工程。」「（問：租鐵板是做什麼用途？）簽單上面
      會記載用途，用途就是依照簽單上所述的。」「（問：鐵
      板是否有轉發給其他小包施作？）剛剛所看的資料分為兩
      部分，一部分是承租鐵板給全套管基樁工程做機具動線的
      用途，至於用途的付費是由全套管基樁工程廠商付費，還
      是日興公司付款，要看他們之間合約的內容；另一部分因
      為現場有高低差部分，因為機具要出入，所以由日興公司
      與富鈺鋼鐵工程有限公司承租的，至於訴訟代理人高進棖
      律師所稱原合約沒有鐵板的部分，是因為原來合約只針對
      鋼板樁，我們公司也有鐵板，但是不足的部分還是要承租
      ，因為當時有四個閘道同時進行，所以鐵板是不足的。」
      「（問：盛富公司叫九片鐵板是否有經過你同意？）這是
      他們施工的需求，他們會依據現場情形判斷需求，所以才
      會介紹富鈺鋼鐵工程有限公司跟盛富公司直接接洽」等語
      （見本院卷第98頁反面至100頁）。依證人張志鈴之證述
      可知，因現場路面與基地間有40、50公分之高低落差，必
      須舖設鐵板「供機具動線使用」，日興公司因鐵板不足，
      故向富鈺公司租用鐵板，以供盛富公司施作全套管基樁之
      機具動線使用；則富鈺公司請求日興公司支付鐵板租金，
      自屬有據。雖依證人張志鈴之證述，富鈺公司所提出之上
      開單據中，其中提出97年11月4日及98年1月13日之出貨單
      所載鐵板，無法證明係系爭工地所需用，其餘97年12月6
      日、98年1月6日、98年4月9日及98年5月5日之單據所載鐵
      板（即原審卷原審卷一174頁、175頁、177頁、179頁）確
      實係用於系爭工地。惟查，依證人張志鈴所證述確實係用
      於系爭工地之上開97年12月6日、98年1月6日、98年4月9
      日及98年5月5日之單據所載內容觀之：97年12月6日出貨
      之鐵板10片，於98年4月9日運回；另98年1月6日由日興公
      司運回富鈺公司規格22t﹡1.8M﹡3M之鐵板4片；同年5月5
      日運回同規格鐵板6片；核與97年11月4日出貨單所載規格
      22t﹡1.8M﹡3M之鐵板6片及98年1月13日出貨單所載同規
      格之鐵板4片相符；足認富鈺公司於97年11月4日及98 年1
      月13日確實有出貨規格22t﹡1.8M﹡3M之鐵板各6片、4片
      與日興公司；上開97年11月4日及98年1月13日出貨單所載
      規格22t﹡1.8M﹡3M之鐵板，亦係用於系爭工程；合計富
      鈺公司出租與日興公司之鐵板共20片。依富鈺公司向日興
      公司報價後，經日興公司蓋章確認之報價單所載（見原審
      卷二第21、22頁），日興公司向富鈺公司租用上開鐵板20
      片之租金合計為104﹐560元（計算方法如富鈺公司於原審
      99年3月3日準備狀五所附施工項目及金額明細表表七所示
      ，見原審卷第26、27頁）。
（四）至富鈺公司主張：於97年11月4日另運進工地鐵板3片，因
      日興公司遺失2片，經富鈺公司催討，日興公司承諾於98
      年4月30日返還，屆期仍未返還；而未遺失之1片，富鈺公
      司於98年5月5日運回等語，並提出上開97年11月4日之出
      貨單及98年5月5日之估價單為證。惟查，上開97年11月4
      日出貨單上另外記載之規格20t﹡1.5M﹡6M之鐵板3片，核
      與98年5月5日單據上另外所載運回富鈺公司鐵板1片之規
      格22t﹡1.9M﹡5M不符。是富鈺公司主張其於97年11月4日
      運進系爭工地之鐵板3片，於98年5月5日運回1片，其餘2
      片遺失云云，尚無足憑。則富鈺公司請求日興公司此部分
      之鐵板租金31﹐860元及鐵板遺失之損害80,000元，難認
      有據，不應准許。
（五）富鈺公司另主張：兩造雖就鐵板運費部分並未議價，但參
      照系爭契約第5條約定「打樁機運費一趟6,000元」，富鈺
      公司得依上開運費單價，請求租鐵板之運費4趟12,600元
      （加計百分之5營業稅後額）等語。惟查，系爭契約第5條
      係約定「進場一次打拔鋼板樁施作數量少於60M時，須補
      打樁機運費一趟6,000元。」；又依富鈺公司向日興公司
      報價，經日興公司蓋章確認之上開鐵板租報價單所載，鐵
      板租賃固不含來回運費，然亦未約定依系爭契約第5條之
      打樁機運費計價；且二者性質既不相同，富鈺公司援引該
      約定作為鐵板之運費，難認有據。富鈺公司雖於本院100
      年5月24日言詞辯論期日，另提出訴外人金昌起重工程行
      於100年5月23日出具上載「吊運鐵板一趟3000元」之報價
      單影本乙紙為證；然無法為富鈺公司確實有於97年11月4
      日、97年12月6日、98年4月9日及98年5月5日支付鐵板運
      費每趟3﹐000元，合計12﹐000元之證明。是富鈺公司就
      此部分之請求，亦難准許。
六、日興公司是否應給付租鋼板樁9M租金及運費予富鈺公司？富
    鈺公司請求日興公司給付該部分工程款14,817元、3,150元
    有無理由？
  １、富鈺公司主張日興公司向其租用9M鋼板樁供公路總局審查
      ，因此日興公司應給付送審租金14,817元及運費3,150元
      （皆為加計百分之5營業稅後額），為日興公司所否認，
      並以兩造契約並未約定，且縱有運進工地之紀錄，亦不等
      於有施作等語，資為抗辯。
  ２、經查，依據富鈺公司所提出之系爭契約（見原審卷一第5
      頁及其反面之原證1），兩造係以「西濱快速公路（台61
      線）梧棲路段上下匝道新建工程」之9M、13M、6M鋼板樁
      打拔與水平支撐作為承攬工程項目，系爭契約除約定各項
      鋼板樁打拔之數量及單價外，並就打拔相關之租金及逾期
      租金計算、打樁機運費、付款日期及付款方式等作規範，
      然並無有關租用9M鋼板樁送審之項目，足認此部分工程項
      目並非系爭契約之約定事項。富鈺公司主張日興公司向其
      租用9M鋼板樁送公路總局審查，自應就兩造間另有租用9M
      鋼板樁之契約關係存在負舉證之責。惟依據富鈺公司所提
      出之97年8月18日第320號出貨單（見原審卷一第164頁之
      原證6），並未載明出租9M鋼板樁以及供公路總局審查之
      意旨，無法據此證明兩造間就此部分另有租賃契約關係存
      在，富鈺公司復未提出其他足以證明此部分契約存在之證
      明，是認富鈺公司主張日興公司應給付9M鋼板樁送審租金
      14,817元及運費3,150元部分，並無理由，不應准許。
（七）日興公司是否應給付富鈺公司打設數量少於60M之打樁機
      運費8趟予富鈺公司？富鈺公司請求日興公司給付該部分
      工程款50,400元有無理由？
  １、富鈺公司主張系爭工程鋼板樁之打拔施作有8次施工打設
      數量少於60M，依系爭契約第5條之規定，日興公司應給付
      富鈺公司打樁機運費50,400元（加計百分之5營業稅後額
      ）等語，為日興公司所否認，並以富鈺公司不能證明當日
      打設數量少於60公尺，及打設數量少於60公尺係因可歸責
      於日興公司之事由所致等語，資為抗辯。
  ２、經查，依據富鈺公司所提出之簽單編號532號載：98年1月
      7日打設9M鋼板樁82片，1片鋼板樁寬度0.4M，82片共32.8
      M，少於60M；簽單編號523號載：97年12月24日打設9M鋼
      板樁80片，1片鋼板樁寬度0.4M，80片共32M，少於60M；
      簽單編號15999號載：98年1月9日打設9M鋼板樁80片，1片
      鋼板樁寬度0.4M，80片共32M，少於60M；簽單編號1307號
      載：98年2月18日打設9M鋼板樁86片，1片鋼板樁寬度0.4M
      ，86片共34.4M，少於60M；簽單編號456號載：98年2月20
      日打設9M鋼板樁86片，1片鋼板樁寬度0.4M，86片共34.4M
      ，少於60M；簽單編號811號載：98年1月8日打設13M鋼板
      樁61片，1片鋼板樁寬度0.4M，61片共24.4M，少於60M；
      簽單編號1851號載：98年4月30日拔除6M鋼板樁76片，1片
      鋼板樁寬度0.4M，76片共30.4M，少於60M；簽單編號535
      號載：98年1月8日拔除6M鋼板樁28片，1片鋼板樁寬度0.4
      M，28片共11.2M，少於60M（見原審卷一第103、110、119
      、139、156、154、109、159頁之原證6），足認富鈺公司
      確實有8次施工打設數量少於60M，日興公司空言否認富鈺
      公司無法證明實際打設數量少於60M，不足採信；又依據
      系爭契約第5條約定「進場一次打拔鋼板樁施作數量少於
      60M時，須補打樁機運費一趟6,000元。」之文義，應係富
      鈺公司打拔鋼板樁之施作數量只要少於60M時，日興公司
      即應補貼富鈺公司打樁機運費1趟之價格，並未約定是否
      須基於可歸責於日興公司之事由始得請求，則日興公司以
      富鈺公司不能證明前揭打設數量少於60M係基於可歸責於
      日興公司之事由拒絕給付此部分費用，亦非有據。則富鈺
      公司請求日興公司給付打樁震動機運費50,400元部分，為
      有理由，應予准許。
七、據上，富鈺公司得請求日興公司給付之款項為鋼板樁（9M、
    13M、6M）及H型鋼（水平支撐）打設及拔除115,939元、鋼
    板樁（9M、13M、6M）逾期租金950,103元、接樁（PR2A3 及
    PR2D5）橋墩、打設及拔除金額582,750元及逾期租金69,400
    元、A匝二次施工振動機租金31,500元及運費6,300元、鐵板
    租金104,560元、鋼板樁震動機之運費50,400元及日興公司
    同意支付D匝鋼筋焊接費用7,200元，總計為1,918,1152元；
    扣除原審判命日興公司應給付1,775,792元，則日興公司應
    再給付富鈺公司142,360元。
八、綜上所述，富鈺公司依據契約關係，請求日興公司再給付
    142﹐360元元及自起訴狀繕本送達翌日即98年6月11日起至
    清償日止按年息百分之5計算之利息之部分，為有理由，應
    予准許。逾此請求部分，為無理由，應予駁回，其假執行之
    聲請失所附麗，應併予駁回。原審就上開應准許部分，為富
    鈺公司敗訴之判決，並駁回其假執行之聲請，尚有未洽，富
    鈺公司就此部分上訴意旨求予廢棄改判，為有理由，爰由本
    院予以廢棄改判如主文第二項所示。至於富鈺公司請求不應
    准許部分，原判決為富鈺公司敗訴之判決，並駁回其假執行
    之聲請，經核於法並無不合，富鈺公司上訴意旨求予廢棄改
    判，為無理由，應駁回其上訴。至原審判命日興公司給付1,
    775,792元本息及准許兩造分別供擔保為准、免假執行之宣
    告部分，並無不合，日興公司就此部分上訴意旨求予廢棄改
    判，為無理由，應駁回其上訴。
九、本件事證已臻明確，兩造其餘陳述與舉證，經審酌後，認於
    本件判決結果不生影響，無予逐一論述之必要，附此敘明。
十、據上論結，本件富鈺公司之上訴為一部有理由，一部無理由
    ；日興公司之上訴為無理由，依民事訴訟法第450條、第449
    條第1項、第463條、第385條第1項前段、第78條、第79條，
    判決如主文。
中    華    民    國   100    年    6     月    7     日
                民事第二庭    審判長法  官  邱森樟
                                    法  官  蔡秉宸
                                    法  官  翁芳靜
以上正本係照原本作成。
富鈺公司不得上訴。
日興公司得上訴。
如對本判決上訴，須於收受判決送達後20日內向本院提出上訴書
狀，其未表明上訴理由者，應於提出上訴後20日內向本院提出上
訴理由書（須按他造人數附具繕本）。
上訴時應提出委任律師為訴訟代理人之委任狀。具有民事訴訟法
第466條之1第1項但書或第2項之情形為訴訟代理人者，另應附具
律師及格證書及釋明委任人與受任人有該條項所定關係之釋明文
書影本。如委任律師提起上訴者，應一併繳納上訴審裁判費。
                                    書記官  粘銘環
中    華    民    國   100    年    6     月    8     日
                                                      Ａ